行　政　法　院　判　決　　　　　　　　　　　　　　八十七年度判字第六五四號
　　原　　　告　甲○○
　　被　　　告　財政部臺灣省中區國稅局
右當事人間因綜合所得稅事件，原告不服行政院中華民國八十六年十一月十八日台八
十六訴字第四四四○八號再訴願決定，提起行政訴訟，本院判決如左︰
　　主  文
原告之訴駁回。
　　事  實
緣原告八十四年度綜合所得稅結算申報，列報扶養子女王茵茵及王倩倩等二人，被告
以其中王茵茵部分不符合所得稅法第十七條第一項第一款第二目之規定，否准認列其
免稅額新台幣（下同）六八、○○○元。原告不服，申經復查結果，未准變更，提起
訴願及再訴願，遞遭決定駁回，遂提起本件行政訴訟。茲摘兩造訴辯意旨如次：
原告起訴意旨略謂︰一、按納稅義務人之子女滿二十歲以上，而因在校就學、身心殘
障或因無謀生能力受納稅義務人扶養者，得由個人綜合所得稅總額減除免稅額。所得
稅法第十七條第一項第一款第二目定有明文。且直系血親相互間互負扶養之義務，亦
為民法第一千一百十四條第一款所明定。而所得稅法有關個人綜合所得稅「免稅額」
之規定，其目的在以稅捐之優惠使納稅義務人對特定親屬或家屬，盡其法定扶養義務
。觀之司法院釋字第四一五號解釋自明。二、次按所得稅法第十七條第一項第一款第
二目後段．．．或因無謀生能力受納稅義務人扶養者。此所謂無謀生能力並不專指無
工作能力者而言。雖有工作能力而不能期待其工作或因社會經濟情形失業，雖已盡相
當之能事，仍不能覓得職業者亦屬之（最高法院五十六年台上字第七九五號判例參照
）。是原復查、訴願、再訴願決定，將所得稅法所規定「無謀生能力者」限指因體能
或智能不足而無謀生者之見解，洵與上開判例意旨相違。果如是，則上開法、條、項
、款第二目似不必將「因在校就學、身心殘障、或因無謀生能力三者分別併列規定。
三、原告之女王茵茵，於八十四年度無工作亦無收入，準備參加司法人員特考，已予
八十五年第二次司法人員考試書記官錄取在案。目前分派在台中地方法院任職，且該
年度事實上由原告扶養。此與所得稅法第十七條第一項第一款第二目後段所減除免稅
額之規定相符，亦與最高法院五十六年台上字第七九五號判例對「無謀生能力」所示
之意旨不謀而合。懇請大院就所得稅法第十七條第一項第一款第二目規定「．．．因
無謀生能力．．．」一詞予以詮釋，復查、決定、訴願、再訴願所循財政部之行政命
令是否妥適。將原復查、訴願、再訴願之決定均撤銷等語。
被告答辯意旨略謂︰一、按「按前三條規定計得之個人綜合所得總額，減除左列免稅
額及扣除後之餘額，為個人之綜合所得淨額：一免稅額：納稅義務人按規定減除其本
人、配偶及合於左列規定扶養親屬之免稅額。但配偶依第十五條第二項規定分開計算
稅額者，納稅義務人不得再減除配偶之免稅額：(一)．．．(二)納稅義務人之子女未滿二
十歲，或滿二十歲以上而因在校就學、身心殘障或因無謀生能力，受納稅義務人扶養
者。」為所得稅法第十七條第一項第一款第二目所明定。次按「所得稅法第四條第四
款所稱『無謀生能力者』一詞之範圍，經財政部六三台財稅第三七七一八號函予以規
定；同法第十七條第一項第二款所稱『無謀生能力受納稅義務人扶養者』之認定，亦
應同樣適用。」、「所得稅法第四條第四款所稱『無謀生能力者』一詞之範圍，凡經
公立醫院證明或經稽徵機關查明實際因體能或智能不足確屬無能力謀生者，均包括在
內，．．．」及「所得稅法第十七條第一項第二款第(二)(三)兩目規定所稱滿二十歲以上
而因『在校就學』，得申報扶養親屬寬減額之規定，應以具有正式學籍者，始有其適
用。」分別為財政部六十四年一月六日台財稅第三○○四七號函、六十三年十月二十
一日台財稅第三七七一八號函及七十三年五月二十二日台財稅第五三七三七號函釋示
有案。二、本件原告八十四年度綜合所得稅結算申報，列報扶養其女王茵茵之免稅額
，經查其女當年度已滿二十歲，且並未在校就學，亦非身心殘障及無謀生能力者，依
前揭法條規定，不得列為原告扶養親屬而減除免稅額，本局否准原告列報免稅額六八
、○○○元並無不合。三、查原告之女於八十三年大學畢業後，因未能找到理想工作
，遂至補習班參加補習，惟所得稅法所規定之「無謀生能力者」，係指因體能或智能
不足而無法謀生者。原告之女王茵茵八十四年度已滿二十歲（民國五十九年生），雖
無工作，惟仍非無謀生能力者，況其女係因找到「理想」工作而未就業，並無原告主
張最高法院五十六年台上字第七九五號判例之適用。又渠雖於補習班進修，因不具正
式學籍，亦非屬在校就學，自不得列報為免稅額，原告復執前詞主張減除免稅額，於
法不合。基上論結：原處分及所為復查、訴願、再訴願決定並無違誤，請准判決駁回
原告之訴等語。
　　理  由
按納稅義務人之子女未滿二十歲，或滿二十歲以上而因在校就學、身心殘障或因無謀
生能力受納稅義務人扶養者，得申報扶養親屬免稅額，自個人綜合所得總額中扣除，
固為行為時所得稅法第十七條第一項第一款第二目所規定。上開規定所稱滿二十歲以
上而因在校就學，得申報扶養親屬寬減額之規定，應以具有正式學籍者，始有其適用
，為財政部七十三年五月二十二日台財稅字第五三七三七號函所明釋。本件原告八十
四年度綜合所得稅結算申報，列報扶養子女王茵茵及王倩倩等二人，被告以其中王茵
茵部分不符合所得稅法第十七條第一項第一款第二目之規定，否准認列其免稅額六八
、○○○元。復查結果，仍未准變更。原告不服，循序提起行政訴訟，主張：其女王
茵茵為民法第一千一百十四條第一款所定互負扶養義務之直系血親，依司法院釋字第
四一五號解釋所得稅法有關個人綜合所得稅「免稅額」之規定，目的在以稅捐之優惠
使納稅義務人對特定親屬盡其法定扶養義務，又依據最高法院五十六年台上字第七九
五號判例說明，所謂無謀生能力並不專指無工作能力而言，雖有工作能力而不能期待
其工作或因社會經濟情形失業，雖已盡相當之能事，仍不能覓得職業者亦屬之。則復
查、訴願、再訴願循財政部之行政命令否准認列原告之女王茵茵免稅額，難謂妥適等
語。查原告之女王茵茵於八十三年大學畢業後，因未能找到理想工作，遂至補習班參
加補習，為原告自認之事實。而上開所得稅法所規定之「無謀生能力者」，係指因體
能或智能不足而無法謀生者而言。王女八十四年度已滿二十歲（民國五十九年生），
雖無工作，惟仍非無謀生能力者。況王女係因未找到「理想」工作而未就業，並無上
開最高法院判例所指「不能期待其工作」或因「社會經濟情形失業，已盡相當之能事
，不能覓得職業」之情形。自無該判例之適用。而司法院第四一五號解釋、係針對所
得稅法施行細則第二十一條之二受扶養者限同一戶籍規定所為之解釋，與本案爭點無
關，亦難援用。又王女雖於補習班進修，因不具正式學籍，亦非屬在校就學，仍不得
列報為免稅額。其減除免稅額之主張難認有據。原處分否准原告之女王茵茵部分之免
稅額，揆諸首揭規定及說明，洵無違誤；訴願及再訴願決定遞予維持，俱無不合。原
告起訴意旨非有理由，應予駁回。
據上論結，本件原告之訴為無理由。爰依行政訴訟法第二十六條後段，判決如主文。
中    華    民    國     八十七      年      四      月      十六       日
                    行 政 法 院 第 二 庭
                                審 判 長 評  事      黃  綠  星
                                         評  事      廖  政  雄
                                         評  事      徐  樹  海
                                         評  事      彭  鳳  至
                                         評  事      黃  合  文
右  正  本  證  明  與  原  本  無  異
                                         法院書記官  蘇  金  全
中    華    民    國     八十七      年      四      月      十七       日
